最高法院刑事判決　　　　　　　　　　　　　　　九十一年度台上字第三九九二號
　　上　 訴　 人　台灣高等法院檢察署檢察官
　　上訴人即被告　甲○○
右上訴人等因被告殺人等罪案件，不服台灣高等法院中華民國九十一年三月二十日第
二審更審判決（九十年度上更(一)字第一○五一號，起訴案號：台灣板橋地方法院檢察
署八十七年度偵字第一八二七五號、八十八年度偵緝字第七二七號），提起上訴，本
院判決如左：
    主  文
原判決撤銷，發回台灣高等法院。
    理  由
本件原判決認定：上訴人即被告甲○○於民國（下同）八十年三月十四日，因違反槍
砲彈藥刀械管制條例案件，經第一審法院判處有期徒刑四月，如易科罰金以銀元三十
元折算一日確定，嗣因八十年罪犯減刑，減處為有期徒刑二月，如易科罰金以銀元三
十元折算一日確定。其於同年五月九日，另因犯非法吸用化學合成麻醉藥品罪，為臺
灣高等法院判處有期徒刑七月確定，上開二罪經裁定應執行有期徒刑八月，八十年七
月二十九日執行完畢。詎其不知悔改，明知制式手槍及子彈均為管制之槍械彈藥，未
經許可不得無故持有寄藏，竟於八十四年間，在臺北某不詳地點，受已死亡綽號「阿
第」之「吳明燈」之託為其保管而取得機械性能良好，具殺傷力之德國ＭＡＵＳＥＲ
廠製口徑九釐米半自動手槍（含彈匣乙個，槍號已磨滅，經電解重現後研判為Ｃ一六
○五八號，槍管內具六條右旋來福線）與制式九釐米半自動手槍子彈二十顆，將之藏
置於臺北縣永和市○○路一三五號五樓住處，未經許可而寄藏之。其於八十七年八月
九日凌晨二時許，與女友雲雅雯及友人洪聖峰、黃念祖、李化昌等人，在臺北縣永和
市○○路○段二○九號三樓「歡樂聯盟」ＫＴＶ店第三○八號包廂飲酒作樂，隨後王
仁義、黃金山、鄒琪珍、宮瑞仁亦到場參與，席間甲○○因不滿王仁義找其女友雲雅
雯喝酒，還要找雲雅雯喊拳，而其拿起杯子稱其女友不會喝酒，王仁義答稱：我是老
大，你比較小，你坐著別說話等語，甲○○認王仁義態度惡劣，遂帶雲雅雯駕車離開
「歡樂聯盟」ＫＴＶ店，在開車繞行街道途中，仍存不滿，遂萌生殺死王仁義之犯意
，返回臺北縣永和市○○路一三五號五樓住處，取出藏置該處之上開制式九釐米半自
動手槍，裝填滿子彈，於當日凌晨三時四十分許，帶同無犯意聯絡之雲雅雯折返「歡
樂聯盟」ＫＴＶ店，而其先前因已與周武順（於八十三年八月十五日，因犯妨害公務
罪，為原審判處有期徒刑一年，緩刑四年確定）相約至歡樂聯盟ＫＴＶ店飲酒，乃在
該ＫＴＶ店前騎樓與周武順會合，周武順受甲○○告知得悉甲○○與王仁義發生口角
，認甲○○意在教訓王仁義，遂夥同甲○○至「歡樂聯盟」第三○八號包廂，進入該
包廂後，甲○○先坐於王仁義斜對面，口出穢言，並將置於桌上屬「歡樂聯盟」ＫＴ
Ｖ店所有之杯子朝王仁義方向丟擲，而當時坐於李化昌旁之周武順見狀亦拾起桌上屬
「歡樂聯盟」ＫＴＶ所有之冰桶往王仁義方向砸下，未擲中。甲○○丟出杯子後，王
仁義起身欲撥身上水痕，而在旁之黃金山亦站起欲勸阻甲○○，甲○○與王仁義二人
即互相拉扯互毆，致王仁義左肩受有二‧二乘一‧五公分紅棕色表淺擦傷、左膝有一
處紅棕色皮下瘀血之傷害，惟甲○○隨即自腰際掏出所攜帶之前開制式九釐米半自動
手槍，雙腳踏於沙發上，以左手壓制黃金山，使之彎腰低頭無法抬頭起身，再以右手
所持手槍槍柄敲擊王仁義頭部，致王仁義受有右頂、顳部及左側後頂葉皮下出血之傷
害，王仁義頭部受敲擊後即不支坐下，甲○○在王仁義欲再站起之際，旋拉手槍滑套
將子彈上膛，由上往下之中等距離，朝王仁義右眼外上部擊發一槍，造成王仁義受右
眼外上部中等距離穿通性槍傷，在其右眼外上側，離右耳外道口上八公分、右外耳道
口左側三點五公分處，有一入口槍傷，傷口大小為一點一〤零點七公分，傷口邊緣有
輕微、不規則的鋸齒狀，寬零點一公分的圓形邊緣性擦傷，此入口槍傷穿透右眼窩，
打碎右眼球、進入前臚腔內，穿過右額葉下端後，由左後頂葉穿出大腦及顱骨。其出
口位置離左外耳道口上八公分，左外耳道口右側零點一公分，為一處星狀的出口槍傷
，其傷口大小為四點三〤一點三公分，傷口有不規則的鋸齒狀邊緣，無邊緣性擦傷，
導致王仁義右顳部及左頂部等多處顱骨骨折，骨折線最長為三十六點五公分，致大腦
彈道性損傷及瀰漫性臚內大量出血，當場休克死亡。甲○○槍殺王仁義後帶槍迅速離
去，而周武順、雲雅雯亦隨行離開。甲○○將槍彈帶回臺北縣永和市○○路一三五號
五樓屋頂之水塔下藏放，即偕雲雅雯逃亡，迄於八十八年四月十七日下午四時四十五
分許，在高雄市○○區○○路三十一號前，經警循線緝獲歸案，警方並依甲○○之自
白，在臺北縣永和市○○路一三五號五樓屋頂之水塔下，起獲前開其持有殺人用之制
式九釐米半自動手槍乙把及所餘制式九釐米半自動手槍用子彈十九顆（子彈經試射九
顆後，餘結構完整之子彈十顆）等情，因而撤銷第一審關於甲○○部分不當之判決，
改判分別論處被告甲○○未經許可，寄藏手槍及殺人罪刑，固非無見。
第按審判期日之訴訟程序，是否依法踐行，應依審判筆錄為證，又證物應示被告，令
其辨認，刑事訴訟法第一百六十四條前段定有明文，此項公開審判期日所應踐行之程
序如未遵行，即係應於審判期日調查之證據未予調查，若採為判決基礎，其判決當然
為違背法令；又槍枝及子彈均係物品而非文書，故提示令被告辨認即可，不發生被告
不解其意義，告以要旨之問題，查原審九十一年三月六日之審判筆錄竟記載：「對扣
案之德國ＭＡＵＳＥＲ廠製口徑九釐米半自動手槍乙支（含彈匣一個）、子彈十顆、
槍套壹只有何意見？（提示贓證物清單並告以要旨）」（見上更(一)案卷第一四六頁）
，顯見原審於審判期日僅提示贓證物品清單予被告閱覽，並未提示作案用之槍枝、子
彈令上訴人辨認，揆諸上開說明，已有可議。次按事實之認定，應憑證據，如認定之
事實與所採用之證據不相適合，即屬證據上理由矛盾，判決當然為違背法令，查本件
案內（指八十七年度偵字第一八二七五號、八十八年度偵緝字第七二七號案）之扣押
物品僅冰桶一個及錄影帶六捲而已，經警移送檢方贓物庫收存後，有贓物庫出具之八
十七年度保管字第四八七六號保管單附卷可憑（見八十七年度偵字第一八二七五號卷
第六十四頁），台灣板橋地方法院（下稱板橋地院）判決後，被告不服提起上訴，該
案移審後，扣押物品於八十九年八月二日送台灣高等法院總務科贓物庫收存，並經贓
物庫出具八十九年保字第一五二六號保管單附卷（見上訴案卷第三十六頁、上更(一)案
卷第十四頁），是本件遍閱案內之偵（即八十七年度相字第九三四號案、八十七年度
偵字第一八二七五號案、八十八年度偵緝字第七二七號案）、審卷共八宗，均未見有
查扣之槍枝及子彈存在，而案內查扣之贓物品既僅冰桶一個及錄影帶六捲，則原審於
九十一年三月六日審判期日，提示內容為冰桶及錄影帶之贓證物清單，訊問被告對槍
枝、子彈有何意見，殊有未合，本件案內之扣押物品既僅冰桶及錄影帶而已，原判決
竟諭知扣案之手槍及子彈沒收亦有違誤。再按內政部警政署刑事警察局前以被告甲○
○涉有殺人及違反槍砲彈藥刀械管制條例罪嫌，另將被告移送偵辦，台灣板橋地方法
院檢察署受理後分八十八年度偵字第一三四九八號案，而被告甲○○未經許可，擅自
寄藏，後持以殺人之手槍及子彈均係該八十八年度偵字第一三四九八號案內之扣押物
，此有台灣板橋地方法院檢察署八十八年度保管字第一三九號保管單影本附卷可稽（
見一審卷第三十五頁），承辦檢察官偵查終結後，先以八十七年度偵字第一八二七五
號案、八十八年度偵緝字第七二七號案將被告甲○○提起公訴，再於八十八年九月二
十九日將該八十八年度偵字第一三四九八號案移送板橋地院併案審理，此有台灣高等
法院被告全國前案紀錄表在卷可稽（見上更(一)案卷第八頁），詎第一審對具有實質一
罪或裁判一罪關係之八十八年度偵字第一三四九八號案並未合併審理，原因為何，被
告上訴後，原審法院迄未將移送併辦部分合併審理，亦未說明理由；則原判決難謂無
已受請求事項未予判決之違誤。末查受有期徒刑之執行完畢，或受無期徒刑或有期徒
刑一部之執行而赦免後，再犯有期徒刑以上之罪，適用於累犯時，應以最初行為時作
為計算累犯成立與否之標準，至其犯罪行為終了於何時則非所問，本件原判決認定被
告前犯之罪（有期徒刑八月），於八十年七月二十九日執行完畢，復認定被告於八十
四年間，未經許可，受已死亡之吳明燈所託，寄藏手槍及子彈，是被告顯係於前案執
行完畢後，五年內再犯本件之寄藏槍彈罪，此部分之犯行，雖於八十七年間始發覺然
並無礙於累犯之成立，詎原判決未就寄藏槍彈犯行部分，適用累犯之規定加重其刑，
亦有判決不適用法則之違誤。檢察官及甲○○上訴意旨，指摘原判決不當，非無理由
，應認仍有撤銷發回更審之原因。至甲○○被訴不另諭知無罪部分，本於裁判不可分
原則，應一併發回更審，以資適法。
據上論結，應依刑事訴訟法第三百九十七條、第四百零一條，判決如主文。
中      華      民      國    九十一    年      七      月     十八     日
                              最高法院刑事第十一庭
                                  審判長法官  呂  潮  澤
                                        法官  白  文  漳
                                        法官  陳  世  雄
                                        法官  孫  增  同
                                        法官  林  開  任
      右正本證明與原本無異
                                              書  記  官
中      華      民      國    九十一    年      七      月    二十二    日
